【裁判字號】    99,易,171
【裁判日期】    990510
【裁判案由】    違反保護令罪等
【裁判全文】
臺灣高雄地方法院刑事判決               99年度易字第171號
公  訴  人  臺灣高雄地方法院檢察署檢察官
被      告  甲○○
上列被告因違反保護令罪等案件，經檢察官提起公訴（98年度偵
字第20619 號），本院判決如下：
    主  文
甲○○犯違反保護令罪，處拘役伍拾日，如易科罰金，以新台幣
壹仟元折算壹日。
    事  實
一、甲○○與被害兒童（姓名年籍詳卷；係12歲以下之兒童）之
    父為同居男女朋友，甲○○與被害兒童間具有家庭暴力防治
    法第3 條第2 款之家庭成員關係。甲○○前因時常對被害兒
    童實施身體上及精神上之不法侵害行為，經本院於民國98年
    5 月20日核發98年度司緊暫家護字第16號民事緊急保護令（
    下稱系爭緊急保護令），裁定甲○○不得對被害兒童實施身
    體或精神上不法侵害之行為。詎甲○○於知悉上開緊急保護
    令後，仍基於違反保護令之犯意，於98年6 月5 日晚間某時
    ，在共同住處（詳細地址詳卷），以手掐捏被害兒童之右手
    臂，並抓住被害兒童頭部猛撞餐桌，致被害兒童受有頭部外
    傷、顏面挫瘀傷、右手前臂挫瘀傷等傷害（下稱系爭傷害）
    。嗣於98年6 月6 日早上8 時40分許，被害兒童到校後，經
    學校導師發現被害兒童身上傷勢，進而通報社會局向警察局
    報案，始查悉上情。
二、案經被害兒童訴由相關警察機構（全稱詳卷）報請臺灣高雄
    地方法院檢察署檢察官偵查起訴。
    理  由
一、證據能力之判斷：
    按被告以外之人於審判外之言詞或書面陳述，除法律有規定
    者外，不得作為證據，刑事訴訟法第159 條第1 項定有明文
    ，然依同法第159 條之3 第2 款規定，上開陳述之人於審判
    中有「身心障礙致記憶喪失或無法陳述」之情形，其於檢察
    事務官、司法警察官或司法警察調查中所為之陳述，經證明
    具有可信之特別情況，且為證明犯罪事實之存否所必要者，
    得為證據。而本件：
  (一)證人即被害兒童學校導師梁老師（姓名年籍詳卷）於警詢及
    檢察事務官偵查中所為之陳述、證人即社工人員周先生（姓
    名年籍詳卷）於檢察事務官偵查時所為之陳述，均為被告以
    外之人於審判外之言詞陳述，被告辯稱上開陳述無證據能力
    ，依上規定所示，尚無不符，本院自不得以上開陳述作為認
    定被告犯罪之證據。
  (二)證人被害兒童於警詢所為之陳述，雖為審判外之言詞陳述，
    然被害兒童有重度智障情形，此有身心障礙手冊附卷可稽（
    詳偵查卷第5 頁反面），又其溝通方式，因理解與表達能力
    較弱，易答非所問，對於問話常有不回應或僅以點頭作為回
    應之溝通表達方式，結論認被害兒童口語理解與表達能力較
    弱，智商落於重度智能不足，目前仍以配對作為主要答題方
    式，需長時間之互動，方能增加口語回應之動機，此亦有高
    雄市立小港醫院之小兒科心理衡鑑轉介及報告單附卷可按（
    詳偵查卷第6 至7 頁），且本件被害兒童在學校導師陪同下
    ，於本院實施交互詰問之結果，對檢察官所詰問之問題均未
    為回答，此有筆錄附卷可考（詳本院卷第29至30頁），是綜
    合上開詰問、心理衡鑑及身心障礙手冊所示，堪認被害兒童
    確因身心障礙，而無法於審判程序中為有效之陳述，本院審
    酌其於警詢中之陳述，係在專業社工人員陪同下所為，且係
    在考量被害兒童有上開身心障礙情況下，以具體提問方式，
    由被害兒童示範自己的頭部被抓著撞東西，然後確定是在吃
    飯中受傷，並逐一問有可能施暴之對象，而由被害兒童表達
    具體之施暴者，程序上有特別可信之情形，且外人較難窺見
    家暴事件真相，是認被害兒童於警詢所為之陳述，為證明犯
    罪事實存否所必要之證據，依上規定所示，應認有證據能力
    。
二、事實之認定：
    訊據被告甲○○雖自承其與被害兒童之父間有同居男女朋友
    關係，因而與被害兒童同住，且其前因對被害兒童實施身體
    及精神上之不法侵害，經本院核發系爭緊急保護令，裁定其
    不得對被害兒童實施身體或精神上不法侵害之行為，但矢口
    否認有本件傷害及違反保護令之犯行，辯稱98年6 月6 日早
    上伊前往上班時，被害兒童尚未受有系爭傷害，係當天晚上
    伊下班煮飯時，被害兒童主動掀開頭髮，向伊出示頭部傷勢
    ，始發覺被害兒童受有系爭傷害，被害兒童並告知係當天於
    學校跌倒所受之傷害，伊未傷害被害兒童，亦未違反系爭緊
    急保護令之裁定云云。經查：
  (一)被告所承部分核與證人即被害兒童父親（姓名年籍詳卷）證
    稱略以：伊與被告為同居關係，被告亦已接獲系爭緊急保護
    令等語（詳警卷第11頁）大致相符，且有保護令、家庭暴力
    事件驗傷診斷書、保護令執行紀錄表、送達證書各1 份、本
    件受傷相片12張附卷可稽（詳警卷第1 頁、第14頁、第17頁
    、偵查卷第10至15頁、第17頁、98年度司緊暫家護字第16號
    卷第19頁），所承堪信為真實，則依被告所承，參酌上開事
    證顯示，被告於本件案發時與被害兒童之父為同居男女朋友
    關係，並與被害兒童同住，且其前經系爭緊急保護令裁定不
    得對被害兒童實施身體或精神上不法侵害行為，嗣被害兒童
    於案發後受有系爭傷害之事實，應可認定。
  (二)依證人被害兒童證稱略以：伊與被告住在一起，遭被告用手
    毆打致受有系爭傷害等語（詳警卷第4 頁），核與證人梁老
    師（姓名年籍詳卷）證稱略以：98年6 月5 日星期五中午，
    被害兒童離校至安親班時，身體並無異樣，翌日即98年6 月
    6 日星期六因補課所以要上課，一如往常，學校派車將被害
    兒童接到學校上課，被害兒童當時穿的衣服很髒，印象中為
    前1 日所穿之同1 套衣服，並發現被害兒童眼睛及額頭瘀血
    等語（詳本院卷第30至36頁），證人周先生（姓名年籍詳卷
    ）證稱略以：2 年前就有同事處理被害兒童的家暴案，後由
    另同事處理聲請核發保護令事宜，之後由伊接手處理，98年
    6 月8 日星期一中午接獲通報，於當日下午打電話與被害兒
    童之父聯繫，被害兒童之父覺得沒什麼問題，希望照原先計
    畫，被害兒童留在家中，社會局僅需提供家長下班前安親班
    之照顧即可，後來聯繫學校老師後，覺得狀況嚴重，就直接
    前往安親班，請安親班老師協助作事先瞭解，1 個人1 個人
    問，被害兒童都搖頭，問到是否阿姨（指被告）打的，被害
    兒童就點頭，也有問是不是她自己不乖，她說不是，問她傷
    怎麼造成，是否被用棍子打，她也搖頭，又問她是不是自己
    撞到，她自己示範他的頭被抓著撞，因無法問出確切時間，
    就問她當天是否已吃飯，她說是吃飯中，在飯桌等語（詳本
    院卷第39至44頁）大致相符，而依被害兒童之學校聯絡簿顯
    示，梁老師於98年6 月5 日僅繕寫「『××（被害兒童名字
    ）』爸爸你好：6/6 補課，照常上課，請問『××』中午也
    是到安親班嗎？」，並無異樣，然於98年6 月6 日，則在該
    聯絡簿繕寫「『××』爸爸：『××』額頭和眼睛四周瘀血
    ，請問是怎麼受傷」等字，顯在詢問本件被害兒童受傷事宜
    ，有聯絡簿附卷可稽（詳偵查卷第16頁、第18頁），且依被
    害兒童於98年6 月6 日、8 日所拍攝之相片顯示，額頭、眼
    窩周圍、右手確有瘀血、淤青之情形，此有相片12張附卷可
    按（詳偵查卷第10至15頁、17頁），送醫檢驗並確認受有系
    爭傷害，亦有家庭暴力事件驗傷診斷書1 份附卷可考（詳警
    卷第14頁），顯見該2 人所證均非子虛烏有，另證人梁老師
    僅因擔任被害兒童導師，在任教過程得知得見被害兒童受傷
    之情，證人梁先生僅因擔任社工，因本身之職責參與本件被
    害兒童家暴過程之處置，該2 人與本案均無明顯之利害關係
    ，且已具結願負偽證之責，所證自堪信為真實，從而依上開
    所證顯示，本件被害兒童所受之系爭傷害，應係於98年6 月
    5 日晚上，在家中吃晚飯時，因不明原因，由被告以手掐捏
    右手臂，並抓頭撞餐桌所致之事實，亦可加以認定，被告所
    辯尚無可採。
  (三)證人即被害兒童之父雖證稱略以：98年6 月5 日伊有幫被害
    兒童洗澡，翌日即6 日早上被害兒童等車上學時，還好好的
    ，未見受有系爭傷害，中午校車送被害兒童回來，伊帶被害
    兒童去釣魚後，即帶回家睡午覺，當時均未發現被害兒童受
    有系爭傷害，係當天晚上被告煮菜時，被害兒童跑去向被告
    表示額頭腫起來，經被告告知，伊始發現被害兒童受有系爭
    傷害，系爭緊急保護令核發後，被告即未管教被害兒童，系
    爭傷害不可能係被告管教所造成等語（詳警卷第9 至11頁、
    本院卷第45至52頁），然如上所述，被害兒童於98年6 月6
    日早上初到校時，老師已發現眼睛周圍及額頭瘀血，並加以
    拍照存證，且依所拍攝之相片顯示，額頭瘀血或因頭髮遮掩
    而較不易察覺，但眼睛四周亦有類似瘀血之較深顏色，且右
    臂靠近手肘內側部分有明顯瘀血淤青之情形，此有相片5 張
    附卷可稽（詳偵查卷第10至12頁），則被害兒童之父於6 日
    中午起至晚上被告返家煮菜間之6 至7 個小時相處時間，焉
    有可能未發覺自己小孩有前述之受傷情形，且所證被告不可
    能管教而造成系爭傷害部分，亦與被害兒童所證不符，足見
    被害兒童之父所證與事實不符，應係迴護被告之詞，不足採
    信。
  (四)綜上所述，本件事證明確，被告確有如事實欄所載之犯行，
    應可認定。
三、論罪科刑：
    按家庭暴力防治法所稱之家庭暴力，指家庭成員間實施身體
    或精神上不法侵害之行為，該法第2 條第1 款定有明文。又
    被害兒童之父與被告間有同居關係，被害兒童與被告間自有
    同法第3 條第2 款之家庭成員關係。是核被告知悉系爭緊急
    保護令後，仍掐捏被害兒童右手臂，並抓頭部猛撞餐桌，致
    被害兒童受有系爭傷害之所為，係犯刑法第277 條第1 項之
    傷害罪，及違反本院依家庭暴力防治法第16條第3 項、第14
    條第1 項所為禁止實施家庭暴力之裁定（本件之通常保護令
    係於98年7 月28日核發，案發時系爭緊急保護令尚未失效，
    業經調本院98年度家護字第870 號卷，查明無訛），而犯家
    庭暴力防治法第61條第1 款之違反保護令罪。被告以一傷害
    行為同時觸犯傷害罪及違反保護令罪，為想像競合犯，應依
    刑法第55條之規定，從一重之違反保護令罪處斷。爰審酌被
    告明知法院已核發系爭緊急保護令，且該保護令尚在有效期
    間，竟無視上開保護令之裁定，僅因細故即對被害兒童實施
    家庭暴力行為，致被害人受有系爭傷害，所為應受非難，否
    認犯罪，犯後態度不佳，前無犯罪紀錄，有臺灣高等法院被
    告前案紀錄表附卷可稽（詳本院卷第79頁），素行尚可等一
    切情狀，量處如主文所示之刑及諭知易科罰金之折算標準，
    以資懲儆。
據上論斷，應依刑事訴訟法第299 條第1 項前段、家庭暴力防治
法第61條第1 款，刑法第11條前段、第277 條第1 項、第55條、
第41條第1 項前段，刑法施行法第1 條之1 ，判決如主文。
本案經檢察官張志杰到庭執行職務。
中    華    民    國    99    年    5     月    10    日
                  刑事第六庭    法  官  鄭峻明
以上正本證明與原本無異。
如不服本判決應於收受判決後10日內向本院提出上訴書狀，並應
敘述具體理由。其未敘述上訴理由者，應於上訴期間屆滿後20日
內向本院補提理由書(均須按他造當事人之人數附繕本)「切勿逕
送上級法院」。
中    華    民    國    99    年    5     月    10    日
                                書記官  吳韻芳
附錄論罪科刑法條：
家庭暴力防治法第61條
違反法院依第 14 條第 1 項、第 16 條第 3 項所為之下列裁定
者，為本法所稱違反保護令罪，處 3 年以下有期徒刑、拘役或
科或併科新台幣 10 萬元以下罰金：
一、禁止實施家庭暴力。
二、禁止騷擾、接觸、跟蹤、通話、通信或其他非必要之聯絡行
    為。
三、遷出住居所。
四、遠離住居所、工作場所、學校或其他特定場所。
五、完成加害人處遇計畫。
刑法第277條
傷害人之身體或健康者，處 3 年以下有期徒刑、拘役或 1 千元
以下罰金。
犯前項之罪因而致人於死者，處無期徒刑或 7 年以上有期徒刑
；致重傷者，處 3 年以上 10 年以下有期徒刑。

司法院資訊處製作；財團法人民間司法改革基金會備份。
